【裁判字號】    85,台上,1593
【裁判日期】    850719
【裁判案由】    確認買賣關係不存在
【裁判全文】
最高法院民事判決                              八十五年度台上字第一五九三號
    上訴人  甲○○
            乙○○
    上訴人  丙○○
右當事人間請求確認買賣關係不存在事件，兩造對於中華民國八十四年五月一日台灣
高等法院台中分院第二審判決（八十三年度上字第一○七號），各自提起上訴，本院
判決如左：
    主  文
原判決廢棄，發回台灣高等法院台中分院。
    理  由
本件上訴人甲○○、乙○○主張：坐落台中市○○區○○段八九四號、九四二號土地
及地上建物門牌台中市○○路○段七五號房屋一棟，為伊與訴外人何安田所共有，應
有部分為上訴人甲○○二分之一，乙○○六分之一，何安田三分之一。對造上訴人丙
○○竟偽造於六十年六月十七日與伊之被繼承人何溪圳訂立不動產買賣契約，由何溪
圳將上開土地其中○‧○○六八公頃及上開房屋前段約廿一坪出賣予丙○○。並於另
案本於買賣契約，起訴請求伊將上開八九四號土地應有部分甲○○二分之一、乙○○
六分之一，九四二號土地應有部分依序各一四六分之四四、一四六分之一五，及地上
房屋應有部分依序各一一七三二分之五五○○、一一七三二分之一八○○辦理移轉登
記予丙○○。伊權利有受侵害之危險等情，爰求為確認丙○○就伊所有上開房地應有
部分之買賣關係不存在之判決（第一審判決駁回甲○○二人之請求，甲○○二人提起
上訴。原審將第一審部分判決廢棄，改判確認丙○○就前開八九四號土地甲○○二人
所有權應有部分各超過二一分之二，九四二號土地甲○○二人所有權應有部分各超過
八七六分之五九，及地上建物甲○○二人所有權應部分各超過一七五九八分之一六七
五部分之買賣關係不存在，並駁回甲○○二人其餘之上訴。兩造各就其敗訴部分，提
起第三審上訴）。
上訴人丙○○則以：對造上訴人甲○○二人之被繼承人何溪圳與伊所訂不動產買賣契
約為真正，伊前於另案訴請甲○○二人辦理上開房地所有權移轉登記，甲○○二人於
該案審理中，已自認契約書上何溪圳之印文為真正，不容任意否認。兩造間爭執可由
該另案判決判斷，甲○○二人起訴即無受確認判決之法律上利益，且違反一事不再理
之原則等語，資為抗辯。
原審將第一審所為甲○○二人前開敗訴部分之判決廢棄，改判如其聲明，並駁回甲○
○二人其餘之上訴，無非以：丙○○前於另案台灣台中地方法院七十八年度訴字第一
七五三號請求所有權移轉登記事件，係基於買賣關係請求甲○○二人將上開房地辦理
移轉登記予丙○○。該給付之訴之訴訟標的為系爭房地所有權移轉登記請求權，與本
件甲○○二人提起消極確認之訴，係請求確認買賣關係不存在，其訴訟標的並不相同
。該前案給付之訴，丙○○如受敗訴之判決確定，亦僅生其依買賣關係所得主張之買
賣標的物所有權移轉登記請求權不存在之效力，尚不發生確認丙○○就系爭房地買賣
關係不存在之效力，自不能代用。甲○○二人本件起訴自無違反一事不再理之原則，
亦非無即受確認判決之法律上利益。查坐落台中市○○區○○段八九四號建面積○‧
○○一四公頃、同段九四二號建面積○‧○一四六公頃土地，及地上建物建號七四號
門牌台中市○○區○○路二段七五號面積一一七‧三二平方公尺房屋一棟，原均屬已
故何金波所有。何金波於民國五十五年四月十四日死亡，遺有子女何溪圳等十人，上
開房地於六十五年十月廿九日，由其次子何吉田、三子何安田及七女吳何郁喬辦理繼
承登記為其三人分別共有，應有部分各三分之一，其餘子女何溪圳等均拋棄繼承。迨
六十六年三月三日，吳何郁喬將其上開房地應有部分各三分之一，以買賣為原因辦理
移轉登記予何溪圳。嗣何溪圳於六十九年二月二日死亡，由其子即上訴人甲○○、乙
○○繼承上開房地應有部分各六分之一，於七十年五月二十日辦理繼承登記完畢。何
吉田又於七十一年十月七日以買賣為原因，將其於上開房地應有部分三分之一，移轉
予上訴人甲○○。上開房地現即由上訴人甲○○、乙○○與訴外人何安田三人共有，
應有部分依序各為二分之一、六分之一、三分之一等情。為兩造所不爭，並有戶籍謄
本、土地、建物登記簿謄本在卷可稽（原審卷二三至四三頁），自屬真實。丙○○由
其父賴坤木代理與何溪圳於六十年六月十七日訂立不動產買賣契約書，以總價新台幣
（以下同）十五萬元買受上開房屋前段及其基地，買賣價金於訂約時已付訖，該房地
並已交付丙○○占有使用乙節，已據證人賴坤木於另案審理中供證綦詳（外放影卷第
三、四、七二、七三頁），並有該不動產買賣契約書可稽（影本附一審卷七至十頁，
原本附另案一審卷證物袋內）。該契約書之紙張陳舊裝訂處針頭銹蝕印染於紙張上，
顯已製作多年，非臨訟所為至明。其出賣人乙方何溪圳姓名之下，及文內增刪修改處
上方，蓋有何溪圳之印文共五處，甲○○二人於另案第一審委任之訴訟代理人已於該
案審理中自認契約書上何溪圳之印章為真正（另案一審卷一○八、一一三、一一七頁
，外放影卷七頁），甲○○二人空言否認，為不足採。前開證人賴坤木於另案陳述之
證詞，除關於撰寫契約之代書人姓名外，其餘證述各情並無何大異。本件契約訂立迄
今已歷二十餘年，該證人年逾七旬，記憶不免有疏，所供縱稍有不符，亦非得執此即
謂其所證為不實。另案審理中，曾檢送前開契約書原本及何溪圳之印鑑卡、印鑑證明
申請書囑託憲兵學校鑑定，經鑑定結果，雖認印鑑證明申請書及印鑑卡上之何溪圳印
文與不動產買賣契約書上之何溪圳印文間不能合云云。惟各該印文因蓋章時印泥沾
染濃淡、品質及紙質之互異，且均係於六十年間作成，迄今歷時已久，致生變化而無
從為正確之鑑定。參諸法務部調查局及刑事警察局亦均認為該印文不能鑑定，則憲兵
學校上開鑑定結果尚非可採，不能資為認定該契約書上何溪圳印文為偽造之依據。丙
○○抗辯該買賣契約書為真正，洵屬有據，堪信真實。上揭不動產買賣契約書載明「
買受人丙○○稱為甲，出賣人何溪圳等三名稱為乙，」第一條約定「乙願將自己繼承
何金波所有後開標示記載之不動產出賣於甲」第四條約定「本件不動產買賣登記手續
期日約定於繼承完畢即時……」補充條件約定「繼承部分由乙方負責辦理，其他繼承
人拋棄繼承權亦由乙方負責」該契約末後乙方姓名並明確記載為何溪圳、何安田、何
吉田三人。上開契約內容顯係以何溪圳、何安田、何吉田三人為出賣人並以乙方三人
繼承登記後所取得該不動產各三分之一為買賣標的物，就出賣人方面言，所出賣房地
之產權範圍，應屬可分。本件不動產買賣契約書何安田、何吉田並未簽章，僅由何溪
圳一人蓋章，其亦未表明代理其他二人訂約之意思，難認就該契約所載之不動產全部
成立買賣，惟仍可認就何溪圳部分成立部分買賣。嗣何溪圳自吳何郁喬取得上開房地
之所有權應有部分三分之一，仍應負出賣人之移轉所有權登記義務。甲○○二人為何
溪圳之繼承人，且非限定繼承，依繼承關係應承受其被繼承人何溪圳生前所負之此項
契約義務。上開不動產買賣契約書所載買賣標的物為「台中市○○區○○段建地○‧
○○六八公頃」及「地上建物南屯路二段七五號前段台式土塊造店舖約二一坪」。另
案審理中，受命法官勘驗現場並囑託台中市中興地政事務所派員依丙○○及其父賴坤
木指界結果，鑑測本件買受房地範圍，為如該所八一年四月十六日八一中興地所二字
第二九三二號函附複丈成果圖所示坐落八九四號土地其中Ｂ部分面積○‧○○○八公
頃、九四二號土地其中Ｃ部分○‧○○五九公頃，共計○‧○○六七公頃。另八九四
號土地內如該圖所示Ａ部分面積○‧○○○六公頃為道路，並無房屋坐落，九四二號
土地內如該圖所示Ｄ部分為上開房屋後段坐落基地，均未在買賣範圍（外放影卷六五
至七○頁）。則丙○○依該有效部分之買賣契約，自僅能請求何溪圳將該Ｂ、Ｃ部分
土地及地上建物之應有部分三分之一移轉登記予丙○○，甲○○二人為何溪圳之繼承
人，應承受此項義務。系爭房地除甲○○二人外，仍有他共有人何安田，甲○○二人
未經共有人何安田之同意，非得將上開土地、房屋分割出其出賣部分移轉於被上訴人
，惟參照最高法院五十五年台上字第三二六七號判例意旨，丙○○自得請求甲○○二
人移轉按其買受部分計算之應有部分。依丙○○買受部分面積比例核算，其買賣部分
為八九四號土地之應有部分二十一分之四（8÷14×1/3=4/21 ），九四二號土地應有
部分四三八分之五九（59÷146×1/3=59/438 ），及上開七五號房屋應有部分一七五
九八分之三三五○（67÷117‧32×1/3=3350/17598 ）。上開房地應有部分甲○○二
人應各負擔二分之一，即同段八九四號土地甲○○二人應有部分各二十一分之二，同
段九四二號土地各應有部分八七六分之五九，上開七五號房屋各應有部分一七五九八
分之一六七五。丙○○於上述房地應有部分之範圍，其買賣關係即應屬存在，甲○○
二人請求確認丙○○該部分買賣關係不存在，洵屬無據，不應准許。甲○○二人請求
確認丙○○就甲○○、乙○○所有八九四號土地應有部分依序各為二分之一、六分之
一，九四二號土地應有部分依序各為一四六分之四四、一四六分之一五，及地上七五
號建物應有部分依序各為一一七三二分之五五○○、一一七三二分之一八○○買賣關
係不存在。就其中超過甲○○二人所有八九四號土地應有部分各二十一分之二，九四
二號土地應有部分各八七六分之五九，上開七五號建物各應有部分一七五九八分之一
六七五部分，洵屬正當，應予准許等詞，為其判斷之基礎。
查系爭不動產買賣契約書（一審卷七至十頁）雖記載出賣人為何溪圳、何安田、何吉
田三人，惟該契約書上僅由何溪圳一人蓋章，其餘二人並未簽名蓋章。經原審認為真
實可採之另案證人賴坤木陳述之證言（外放影卷三、四、七二、七三頁），亦謂買賣
價金於訂約時已付訖，房地並已交付丙○○占有使用，契約為何溪圳出面所訂云云。
系爭不動產買賣契約書約定之買賣標的全部，如非由何溪圳一人出售，何以僅由其一
人簽名，並收取全部價金，及將買賣房地交付買受人丙○○占有使用﹖系爭買賣標的
究係由一人或三人出售﹖原審未遑詳查，徒以契約書上記載出賣人為何溪圳三人，遽
認係由該三人出賣其繼承所得系爭不動產應有部分各三分之一，但因僅何溪圳一人在
契約書上蓋章，故祇何溪圳之三分之一成立部分買賣，而為不利於丙○○之判決，已
有可議。次查，甲○○二人主張，其於另案之訴訟代理人並未在該案審理中自認契約
書上何溪圳之印章為真正。縱認有自認情事，惟於契約書上何溪圳之印文，經憲兵學
校鑑定與印鑑章不符後，該訴訟代理人已於該案撤銷自認，而不生自認之效力云云（
原審卷四六頁背面）。何以不足採，原審未說明其理由，即為不利於甲○○二人之認
定，亦欠允洽。末查，依系爭不動產買賣契約書記載，買賣之建物及基地為「南屯路
二段七五號前段台式土塊造店舖約二十一坪」，而依另案測量之複丈成果圖所示（外
放影卷七十頁），系爭第九四二號土地Ｃ部分面積○‧○○五九公頃，及八九四號土
地Ａ部分○‧○○○六公頃、Ｂ部分○‧○○○八公頃，均位在前段位置，該成果圖
Ａ部分測量時，雖為道路地，惟既位在前段位置，是否為前開契約書約定之買賣範圍
，即值斟酌。原審未進一步詳查，僅以該Ａ部分為道路，並無房屋坐落，即認非在買
賣範圍之內，亦嫌速斷。兩造上訴論旨，各執以指摘原判決其敗訴部分不當，求予廢
棄，非無理由。
據上論結，本件兩造之上訴均為有理由，依民事訴訟法第四百七十七條第一項、第四
百七十八條第一項，判決如主文。
中      華      民      國    八十五    年      七      月     十九     日
                              最高法院民事第二庭
                                  審判長法官  曾  桂  香
                                        法官  徐  璧  湖
                                        法官  劉  福  聲
                                        法官  許  朝  雄
                                        法官  梁  松  雄
      右正本證明與原本無異
                                              書  記  官
中      華      民      國    八十五    年      七      月    三十一    日


司法院資訊處製作；財團法人民間司法改革基金會備份。
